【裁判字號】    96,家上更(二),18
【裁判日期】    970304
【裁判案由】    分割遺產等
【裁判全文】
臺灣高等法院民事判決              96年度家上更(二)字第18號
上  訴  人  乙○○
訴訟代理人  廖湖中律師
被 上訴 人  甲○○
            丁○○
            丙○○
共      同
訴訟代理人  吳孟玲律師
上列當事人間請求分割遺產等事件，上訴人對於民國93年11月25
日臺灣板橋地方法院93年度家訴字第98號第一審判決提起上訴，
經最高法院第二次發回更審，本院於97年2月19日言詞辯論終結
，判決如下：
    主  文
原判決除確定部分外廢棄。
上開廢棄部分，被上訴人在第一審之訴駁回。
第一審（除確定部分外）、第二審及發回前第三審訴訟費用由被
上訴人連帶負擔。
    事實及理由
一、被上訴人主張：兩造均為被繼承人張吉森之子女，張吉森於
    民國（下同）91年7月2日去世，遺有土地房屋及存款股票等
    遺產，該遺產依法應由兩造共同繼承。詎上訴人於同年6月
    14日偕同一名自稱律師者，利用張吉森罹患癌症住院、精神
    恍惚之際，在醫院由張吉森捺指印，作成買賣協議書（下稱
    系爭協議書），記載張吉森將所有台北縣永和市○○段687
    之3地號土地及其上門牌號碼台北縣永和市○○街162巷3號4
    樓房屋（下稱系爭房地），以新台幣（下同）160萬元出售
    與上訴人，上訴人雖有將款匯入張吉森帳戶，但3日內上訴
    人即提領100萬元，所餘60萬元，幸經發現阻止始未被提領
    ，該買賣非屬真正而無效。又系爭房地於張吉森死亡時即已
    構成遺產，屬全體繼承人公同共有，非經繼承登記，不得處
    分，竟於張吉森死亡後之同年月8日登記為上訴人所有，該
    登記程序有瑕疵，亦屬無效等情，爰求為命上訴人塗銷91年
    7月8日就系爭房地以買賣為原因所為所有權移轉登記之判決
    （原審除判命上訴人塗銷系爭房地移轉登記外，並就被上訴
    人其餘部分之請求，為被上訴人敗訴判決，該部分未據其聲
    明不服，已告確定），上訴人則就其敗訴部分，提起上訴。
    被上訴人於本院聲明：上訴駁回。
二、上訴人則以：伊父張吉森生前雖罹患癌症住院，但神智清楚
    ，91年6月8日曾與伊口頭協議將系爭房地以160萬元讓售與
    伊，伊乃於同年月14日由律師廖湖中見證補立協議書，並付
    清買賣價款，嗣伊係依張吉森之指示提領其中100萬元交其
    使用，非無買賣行為。系爭房地雖於張吉森死亡後始移轉登
    記，但全體繼承人負有將買賣標的移轉登記與買受人之義務
    ，且依土地登記規則第102條第1項規定及內政部80年9月27
    日內地字第8078465號函示，伊得單獨申請移轉登記，無須
    先辦繼承登記，伊未提出張吉森除戶戶籍謄本，僅屬補正問
    題，該移轉登記不得塗銷等語，資為抗辯。並於本院聲明：
    (1)原判決不利於上訴人部分廢棄。(2)上開廢棄部分，被上訴
    人在第一審之訴駁回。
三、兩造不爭執事項：
  (一)張吉森為兩造之被繼承人，於91年5月27日因直腸癌轉移肝
    癌住院治療，91年7月2日死亡。
  (二)上訴人於91年6月14日偕同律師廖湖中前往醫院，由張吉森
    捺指印作成系爭協議書，並於91年6月12日將160萬元匯入張
    吉森帳戶，上訴人於同日及次日分別提領30萬元、30萬元、
    40萬元，共計100萬元。
  (三)系爭房地上訴人於91年7月5日向台北縣中和地政事務所（下
    稱中和地政所）送件申請移轉登記，已於91年7月8日完成登
    記為上訴人所有。
四、被上訴人又主張：上訴人與張吉森就系爭房地所為買賣並非
    真正，且登記程序亦有瑕疵，而屬無效，伊等自得請求塗銷
    系爭房地之所有權移轉登記等語。然此為上訴人所否認，並
    以前開情詞置辯。則本件所應審究者厥為：(一)張吉森於作成
    系爭協議書時，神智是否清楚？(二)系爭房地買賣是否真正？
    (三)系爭房地移轉登記是否符合土地登記規則？茲分別論述如
    下：
  (一)張吉森於作成系爭協議書時，神智是否清楚？
    經查兩造之被繼承人張吉森生前罹患直腸癌轉移肝癌91年5
    月27日病危住院，住院治療期間，意識尚清楚，與醫護人員
    尚可清楚表達意思，但較虛弱，6月18日病歷記載「由於該
    病患子女有遺產爭執問題，在訪視該病患時特別注意該病患
    神智…雖然病患體弱但神智仍很清楚」，6月19日病歷記載
    「該員神智仍清楚，特別要求病患及其子女，該員神智清楚
    前將財產問題交代協調之」，91年6月23日出現血壓降低，
    但神智清楚，仍能應對，同年月27日意識清楚並明白表示拒
    絕轉住安寧病房，同年月30日因病痛而呻吟，但仍表示不願
    打止痛針，最後於同年7月2日血壓漸低而於同日下午8時10
    分死亡，有國防大學國防醫學院三軍總醫院病歷及函影本附
    卷可考（見原審卷第36頁至40頁及153頁）。準此以觀，91
    年6月14日以前，張吉森之神智狀態應認尚清醒。
  (二)系爭房地買賣是否真正？
    被上訴人主張：上訴人與張吉森就系爭房地並無買賣之意思
    表示合意等語。上訴人則抗辯：張吉森於91年6月8日與伊口
    頭協議將系爭房地以160萬元出售予伊，伊乃於91年6月12日
    將買賣價金160萬元匯入張吉森之銀行帳戶，並於同年月14
    日由律師廖湖中見證補立協議書，嗣伊係依張吉森之指示提
    領其中100萬元交其使用，非無買賣行為等語。經查：
    1.按民法第87條之通謀虛偽意思表示，指表意人與相對人相
      互明知為非真意之表示而言，故表意人之相對人不僅須知
      表意人非真意，並須就表意人非真意之表示相與為非真意
      之合意，始為相當。查張吉森生前雖罹患癌症住院，但神
      智清楚，已如前述，而張吉森於住院期間因上訴人在大陸
      未回來，心情煩悶，向看護工借用行動電話通知在大陸工
      作之上訴人返國，謂有重要事情要向上訴人講，業據證人
      即看護工賴月英於偵查中結證屬實（見偵查卷第313頁背
      面），嗣上訴人於91年6月8日返國，並於同年6月12日匯
      款160萬元入張吉森華南商業銀行帳戶，亦有上訴人之「
      入出境查詢結果」一紙、張吉森華南商業銀行存摺影本在
      卷可考（見原法院92年度訴字第1218號刑事案卷第123頁
      、板調字卷第43頁），且上訴人與張吉森於同年月14日由
      律師廖湖中見證補立系爭協議書，亦經證人廖湖中律師於
      刑事案件偵查及審理時證述明確（見偵查卷第41頁背面至
      43頁、原法院92年度訴字第1218號刑事案卷第74頁），而
      上訴人當日（14日）即出示系爭協議書於被上訴人知悉，
      為被上訴人所不爭（見原審卷第60頁背面），甚而被上訴
      人丙○○於偵查中陳稱：丁○○有在與我一同到醫院看到
      協議書後，向我父說要以200萬元買下，但我父沒回答，
      當時我父能回答「是」、「否」（見偵查卷第41頁），再
      參以當日（14日）病房內病人家屬爭吵，患者曾示意病房
      護理人員請一名女家屬離去等情，亦有證人即醫院護理長
      林靜蕙、保全人員張意珠、護士竇秀花之偵查中證詞可參
      （見偵查卷第196頁至200頁、原審卷第118頁至121頁），
      暨醫院病歷表18、19日部分並記載，病患子女有遺產爭執
      問題，特別要求病患及其子女交代協調清楚等語（見原審
      卷第37頁），顯見兩造於91年6月14日曾就系爭房地處理
      問題，在病房內發生爭吵，被上訴人丁○○表示願以較高
      之價格買受系爭房地，仍未為張吉森所接受，足見張吉森
      確有移轉系爭房地予上訴人之真意，否則當日（14日）被
      上訴人既有異議而發生爭吵，衡情張吉森應會要求上訴人
      更改系爭協議書內容，甚而取回系爭協議書，而不會示意
      病房護理人員請被上訴人中之一人離去。
    2.再者，被上訴人丙○○告訴上訴人涉有以不實之買賣為原
      因，使不知情之地政人員登載於土地及建物登記簿上，因
      而共同涉有偽造文書、逃漏贈與稅之罪嫌，雖經檢察官提
      起公訴，惟經本院刑事庭以92年度上訴字第4107號刑事判
      決認「上訴人與張吉森實無意圖逃漏稅捐而為不實買賣之
      明顯動機，若再參諸上訴人與張吉森除有價款支付之證明
      外，為確認交易係買賣而委請律師見證，應可認上訴人與
      張吉森二人確非假買賣真贈與」，而判決上訴人無罪確定
      ，復經本院調閱92年度上訴字第4107號刑事案卷查明屬實
      ，並有本院92年度上訴字第4107號刑事判決在卷可憑（見
      原審卷第73至77頁、本審卷第60至69頁），益證張吉森與
      上訴人間就系爭房地買賣為真正。被上訴人主張上訴人與
      張吉森就系爭房地並無買賣之意思表示合意，應屬無效，
      自不足採。
    3.至上訴人就其於91年6月12日及次日提領30萬元、30萬元
      、40萬元合計100萬元之用途，雖未舉證說明，且上訴人
      曾與被上訴人甲○○對話，上訴人曾稱：說難聽點，老爸
      就是要給我這個房子啦，為什麼不能領出來？老爸本來就
      是要給我的啊！（領100萬元）那是我的錢啦云云，有上
      訴人不爭執真正之錄音帶及譯文可考（見本院94年度家上
      字第1號卷第104頁至107頁），固有疑義。惟查，縱上訴
      人就其係經張吉森授權提領100萬元交其使用，無法舉證
      以實其說，僅事涉上訴人是否擅自提領，及是否應將該
      100萬元列為遺產，由全體繼承人繼承之問題，至前開對
      話，核屬本件發生後，上訴人面對姐妹之質問所為情緒性
      、應付性之回話，實難逕認與實情相符，尚難遽以上訴人
      曾有該等異乎平常之動作，即認上訴人與張吉森就系爭房
      地並無買賣之意思表示合意。
  (三)系爭房地移轉登記是否符合土地登記規則？
    1.次按不動產物權，依法律行為而取得設定、喪失、及變更
      者，非經登記，不生效力，民法第758條定有明文。查，
      系爭房地所有權移轉之物權契約書，係於91年6月13日作
      成，此有上訴人提出之物權移轉契約書影本一件在卷可稽
      （見原審卷第96至99頁），而張吉森於生前意識清楚，已
      詳如前述，是以系爭房地之物權移轉契約書之作成，應為
      有效。
    2.復按「土地權利移轉、設定，依法須申報土地移轉現值者
      ，於申報土地移轉現值後，如登記義務人於申請登記前死
      亡時，得僅由權利人敘明理由，檢附載有義務人死亡記事
      之戶籍謄本，及其他有關之證明文件，單獨申請登記。」
      ，為土地登記規則第102條第1項所明定。本院前審就土地
      登記規則相關情事向內政部函詢結果，內政部仍然強調土
      地權利移轉或設定申辦中，義務人死亡時，得僅由權利人
      敘明理由，檢附義務人之戶籍謄本及其他有關證件，單獨
      申請登記，亦有內政部94年3月22日內授中辦地字第09407
      24088號函在卷可考（見本院家上卷第40、41頁）。經查
      ，張吉森於91年7月2日死亡時，系爭房地仍登記為其所有
      ，固為兩造所不爭執，惟上訴人早於張吉森死亡前之91年
      6 月25日即已申報土地移轉現值並繳納契稅，業據上訴人
      提出申報土地移轉現值及契稅繳款書為證（見原審卷第17
      3、174頁），揆諸前開說明，自得僅由上訴人敘明理由，
      檢附有關證明文件，單獨申請登記，嗣上訴人於91年7月5
      日提出申請書於中和地政所，該所於同年月8日完成登記
      。至上訴人未依上述規定敘明理由，檢附載有義務人死亡
      記事之戶籍謄本憑辦，雖為其所不爭執，而本院前審再度
      函詢內政部關於權利人如未依土地登記規則第102條第1項
      敘明理由，未檢附義務人死亡記事之戶籍謄本及其他證明
      文件，逕行單獨申請登記，所為之移轉登記是否生效乙節
      ，內政部則函稱：此情形應予補正，非經補正，登記機關
      不得受理其所有權之移轉登記，有內政部95年9月1日內授
      中辦地字第0950725164號函在卷足憑（見本院家上更(一)卷
      第16、17頁），固足認上訴人單獨申請登記之程序有瑕疵
      。然地政機關因權利人及義務人申請，所為土地權利變更
      登記之行政處分，性質上為形成處分，一經登記完成，不
      動產物權即生變動之效力，縱地政機關所為土地權利變更
      登記之行政處分有所瑕疵，於該行政處分生效後，在未經
      依法撤銷或廢止前，其效力自仍繼續存在。而張吉森與上
      訴人間就系爭房地買賣為真正，亦已詳如前述，且系爭房
      地已移轉登記於上訴人名下，復有房地登記謄本附卷可按
      （見原審卷第155、156頁），系爭房地之移轉登記自已生
      效。被上訴人主張上訴人就系爭房地所為之移轉登記，違
      背土地登記規則第102條第1項之規定，於未經補正前，尚
      不生移轉之效力，亦不足採。
五、綜上所述，被上訴人主張：上訴人與張吉森就系爭房地所為
    買賣並非真正，且登記程序亦有瑕疵，而屬無效，為不可採
    。上訴人抗辯：伊父張吉森確於生前將系爭房地以160萬元
    讓售與伊，伊並已付清買賣價款，為可採。從而，被上訴人
    本於共同繼承人地位，請求上訴人應將91年7月8日中和地政
    所所為之所有權移轉登記予以塗銷，以回復原狀，為無理由
    ，不應准許。原審為上訴人敗訴之判決，自有未洽。上訴意
    旨指摘原判決不當，求予廢棄改判，為有理由。自應由本院
    予以廢棄改判，如主文第二項所示。
六、本件事證已臻明確，兩造其餘攻擊防禦方法，經審酌後核與
    判決結果不生影響，爰不再一一論述，附此敘明。
據上論結，本件上訴為有理由，依民事訴訟法第450條、第85條
第2項，判決如主文。
中    華    民    國    97    年    3     月    4     日
                    民事第三庭
                        審判長法  官 林敬修
                              法  官 藍文祥
                              法  官 黃騰耀
正本係照原本作成。
如不服本判決，應於收受送達後20日內向本院提出上訴書狀，其
未表明上訴理由者，應於提出上訴後20日內向本院補提理由書狀
（均須按他造當事人之人數附繕本）上訴時應提出委任律師或具
有律師資格之人之委任狀；委任有律師資格者，另應附具律師資
格證書及釋明委任人與受任人有民事訴訟法第466條之1第1項但
書或第2項（詳附註）所定關係之釋明文書影本。
中    華    民    國    97    年    3     月    5     日
                              書記官 秦仲芳
附註：
民事訴訟法第466條之1（第1項、第2項）：
對於第二審判決上訴，上訴人應委任律師為訴訟代理人。但上訴
人或其他法定代理人具有律師資格者，不在此限。
上訴人之配偶、三親等內之血親、二親等內之姻親，或上訴人為
法人、中央或地方機關時，其所屬專任人員具有律師資格並經法
院認為適當者，亦得為第三審訴訟代理人。


司法院資訊處製作；財團法人民間司法改革基金會備份。
